臺灣高等法院民事判決　　　　　　 96年度重上更(一)字第139號
上　訴　人　中國信託商業銀行股份有限公司
法定代理人　辛○○
訴訟代理人　丁○○
訴訟代理人　丙○○
被　上訴人　甲○○
　　　　　　庚○○
　　　　　　己○○
　　　　　　乙○○（原名張宗枝）
　　　　　　　　　　　　號4樓
上四人共同
訴訟代理人　謝新平律師
被　上訴人　戊○○(即黃戊○○)
上列當事人間請求分配表異議之訴事件，上訴人對於民國95年2
月6日臺灣板橋地方法院94年度重訴字第172號第一審判決提起上
訴，並於更審前本院為訴之追加，經最高法院第一次發回更審，
本院於96年12月11日言詞辯論終結，判決如下：
    主  文
上訴及追加之訴均駁回。
第二審及追加之訴暨發回前第三審訴訟費用均由上訴人負擔。
    事實及理由
壹、程序方面：
一、按當事人於第二審為訴之變更、追加，非經他造同意，不得
    為之，但請求之基礎事實同一者，不在此限，民事訴訟法第
    446條第1項但書、第255條第1項第2款定有明文。本件上訴
    人於原審僅係請求系爭執行事件之分配表對被上訴人甲○○
    、己○○、庚○○、乙○○即張宗枝(下稱甲○○等4人)等4
    人所分配新台幣 (下同)13,171,420 元之債權額，應減為17
    9,840元，上訴人原分配之5,061,715元，應增為12,036,178
    元；嗣於更審前本院追加請求確認系爭支付命令所示之債權
    不存在及備位聲明：甲、先位聲明；(一)原判決廢棄。(二)追加
    確認被上訴人甲○○等4人與被上訴人戊○○間就台灣台北
    地方法院92年度促字第44991號支付命令（下稱系爭支付命
    令）所載債權不存在。(三)原執行法院93年度執字第4119號強
    制執行事件之分配表，對被上訴人甲○○等4人所分配12,99
    1,580元之債權額，應減為0元，上訴人原分配之金額4,963,
    407元，應增為12,036,178元。乙、追加備位聲明：(一)確認
    被上訴人甲○○等4人與被上訴人戊○○間就系爭支付命令
    所載債權不存在。(二)被上訴人甲○○等4人在原執行法院93
    年度執字第4119號強制執行事件所受償13,171,420 元之債
    權額，應減為179,840元，其餘12,991,580元應返還被上訴
    人戊○○，由上訴人代位受領。核其請求之基礎事實均屬對
    上開債權列入上開分配表有所異議，依上開規定，自應准許
    。
二、被上訴人戊○○未於言詞辯論期日到場，核無民事訴訟法
    第386條所列各款情形，爰依上訴人之聲請，由其一造辯論
    而為判決。
三、上訴人公司於民國 (下同)92 年10月間與萬通商業銀行合併
    ，以上訴人公司為合併後存續之公司，業據提出財政部92年
    10月28日函為證（見原審卷一第9頁），合先敘明。
貳、實體方面：
一、上訴人起訴主張：原執行法院上開執行事件，就被上訴人黃
    戊○○所有坐落臺北縣林口鄉○○段489、492地號(甲標)、
    、493、505地號 (乙標)、507地號 (丙標)（重劃前分別為
    南勢埔段南勢埔小段148、150、149地號）等5筆土地進行公
    開拍賣後，均已拍定，並就賣得價金作成分配表一、二（下
    稱系爭分配表）；被上訴人甲○○等4人以系爭支付命令所
    載債權陳報22,480,000元本息及179,840元之執行費聲明參
    與分配。惟該債權金額遠超過被上訴人甲○○等4人於87年
    間向被上訴人戊○○買受上開507地號土地已付之價金，且
    被上訴人戊○○雖就上開507地號土地設定本金最高限額12,
    400,000元抵押權予被上訴人甲○○等4人以為擔保，然該抵
    押權登記書中記載「本抵押權設定係擔保買賣債權，並無其
    他關係之存在」，則被上訴人甲○○等4人不得享有該507地
    號第一順位抵押權之優先受償權，故被上訴人甲○○等4人
    就系爭執行事件陳報之債權不存在。又伊於92年間與本件原
    債權人萬通商業銀行股份有限公司合併，並以伊為存續銀行
    等情。爰依強制執行法第41條前段之規定，求為如上訴聲明
    之判決。
二、被上訴人甲○○等4人則以：被上訴人戊○○自83年間起，
    即向伊等陸續借貸金錢，嗣至87年8月間因週轉困難無法清
    償，而將其所有同所507地號土地（重劃前為南勢埔段南勢
    埔小段149地號）所有權應有部分54分之8出售予伊等抵債，
    約定價金12,355,200元，並於同年8月11日簽訂買賣契約書
    ，雙方於會算後，被上訴人戊○○尚積欠伊等本息共計6,80
    0,000元，並以之抵充買賣價金之一部，其餘價金5,555,200
    元之其中4,440,000元則由伊等交付支票5張，作為給付買賣
    價金之方法，另保留尾款1,115,200元於移轉登記時給付，
    並設定抵押權作為買賣價金之擔保。嗣上開土地被其他債權
    人聲請原執行法院查封，致無法辦理所有權移轉登記，經伊
    等先後於88年1月21日及同年2月11日催告履行未果，乃予解
    除買賣契約，伊等乃依雙方所訂立之買賣契約書第8條第1項
    之約定，主張出賣人違約不履行契約時，應加倍返還已付價
    金11,240,000元之2倍即22,480,000元，並依督促程序，聲
    請台灣台北地方法院核發上開支付命令確定。系爭支付命令
    所載債權為伊等合法取得之執行名義，上訴人無予以否認之
    權利等語；而被上訴人戊○○在原審亦以：伊夫黃信雄曾向
    被上訴人甲○○等4人借用6,800,000元，由伊背書，嗣伊夫
    妻無力清償，乃將上開土地作價出售予被上訴人甲○○等4
    人抵債，被上訴人甲○○等4人所簽交之支票5張，均係存入
    黃文鴻之銀行帳戶內兌領無訛等語，資為抗辯。
三、兩造所不爭執之事實（見本院96年9月27日準備程序筆錄，
    本院卷第67頁）：
(一)兩造間就原執行法院93年度執字第4119號強制執行事件，係
    上訴人對被上訴人戊○○所有坐落於臺北縣林口鄉○○段48
    9、492地號 (甲標); 及同地段493、505。地號 (乙標)；及
    同地段507地號 (丙標)所為之拍賣 (重劃前: 南勢埔段南勢
    埔小段148、150、149地號)
(二)被上訴人乙○○、己○○、庚○○、甲○○於87年11月16日
    就被上訴人戊○○所有重劃前之臺北縣林口鄉○○○段南勢
    埔小段149地號土地，設定本金最高限額12,400,000元之抵
    押權，以擔保被上訴人甲○○等4人與被上訴人戊○○間，
    於87年8月11日就被上訴人戊○○所有上開149地號土地所為
    之買賣契約所生之債權。
(三)被上訴人甲○○等4人於93年10月21日檢附系爭支付命令及
    確定證明書，陳報本金為22,480,000元及自88年2月11日至
    93年10月15日止以作息6%計算之利息之債權，以及179,840
    元之執行費，聲明參與債權分配。系爭支付命令，係被上訴
    人甲○○等4人，因被上訴人戊○○不能依約辦理上開土地
    過戶，而本於渠等與被上訴人戊○○間於87年8月11日就戊
    ○○所有上開149地號土地所為之買賣契約第8條所生之加倍
    退還價金請求權所聲請。
    以上事實，為兩造所不爭執，並有原法院93度執字第4119號
    強制執行事件分配表、被上訴人甲○○等4人於93年10月21
    日之聲請狀，臺灣臺北地方法院92年度促字第44991號支付
    命令及確定證明書，被上訴人甲○○等4人於94年4月20日聲
    明狀，不動產買賣契約及抵押權設定契約書、抵押權設定資
    料，被上訴人甲○○等4人於92無7月14日之聲請狀 (見原審
    卷一第24至33頁、第39至43頁、第83至86頁、第138至148頁
    、第186至195頁)附卷可稽，自堪信為真實。
四、本件依民事訴訟法第463條準用第270條之1第1項第3款規定
    協議簡化爭點，兩造同意簡化爭點如下（見本院同上筆錄）
    ：
(一)被上訴人甲○○等4人與被上訴人曾黃碧霞間就台灣台北地
    方法院92年度促字第44991號支付命令所載債權 (下稱系爭
    債權)是否存在?
(二)若系爭債權確不存在，原法院93年度執字第4119號強制執行
    事件分配表應為如何之分配?
五、關於被上訴人甲○○等4人，與被上訴人曾黃碧霞間就系爭
    債權是否存在?
(一)上訴人雖主張原執行法院上開執行事件，就被上訴人黃戊○
    ○所有上開5筆土地進行公開拍賣後，均已拍定，並就賣得
    價金作成系爭分配表，被上訴人甲○○等4人以系爭支付命
    令所載債權陳報22,480,000元本息及179,940元之執行費聲
    明參與分配。惟該債權金額遠超過被上訴人甲○○等4人於
    87年間向被上訴人戊○○買受上開507地號土地已付之價金
    ，且被上訴人戊○○雖就上開507地號土地設定本金最高限
    額12,400,000元抵押權予被上訴人甲○○等4人以為擔保，
    然該抵押權登記書中記載「本抵押權設定係擔保買賣債權，
    並無其他關係之存在」，則被上訴人甲○○等4人不得享有
    該507地號第一順位抵押權之優先受償權，故被上訴人甲○
    ○等4人就系爭執行事件陳報之債權不存在云云。惟為被上
    訴人所否認，並以前開情詞置辯。
(二)按「當事人互相表示意思一致者，無論其為明示或默示，契
    約即為成立。」「當事人對於非必要之點，意思一致，而對
    於非必要之點，未經表示意思者，推定其契約為成立。」「
    當事人就標的物及其價金互相同意時，買賣契約即為成立。
    」民法第153條第1項、第2項前段、第345條第2項定有明文
    ，依此，買賣契約一經當事人就標的物及其價金互相同意者
    ，買賣契約即為成立。經查被上訴人甲○○等4人就彼等與
    被上訴人戊○○間系爭確定支付命令所載本金22,480,000元
    ，及自88年2月11日起至93年10月15日止，按年息6%計算利
    息之債權，已敘明該債權發生之經過：係因被上訴人黃戊○
    ○自83年間起，即向伊等陸續借貸款項，嗣至87年8月間，
    因週轉困難，無法清償，而將其所有上開507地號（重劃前
    為南勢埔段南勢埔小段149地號）土地所有權應有部分54分
    之8出售予伊抵債，約定價金12,355,200元，並於同年8月11
    日簽訂買賣契約書，雙方於會算後，被上訴人戊○○尚積欠
    伊等本息共計6,80 0,000元，並以之抵充買賣價金之一部即
    第1期款至第3期款部分，其餘價金5,555,200元之其中4,440
    ,000 元則由伊等交付支票5張，作為給付買賣價金之方法，
    另保留尾款1,115,2 00元於移轉登記後3日內給付，並設定
    抵押權作為買賣價金之擔保。嗣該筆土地被其他債權人聲請
    原執行法院查封，致無法辦理所有權移轉登記，經伊等見後
    於88年1月21日及同年2月11日催告履行未果，乃予解除買賣
    契約，伊等依雙方所訂立之買賣契約書第8條第1項之約定，
    主張出賣人違約不履行契約時，應加倍返還已付價金11,240
    ,000 元之2倍即22, 480,000元，因聲請台灣台北地方法院
    核發支付命令確定等情，核與上訴人所提出土地登記謄本、
    系爭支付命令暨確定證明書、支付命令聲請狀、不動產買賣
    契約書暨備忘錄及抵押權設定申請書（見原審卷一第15頁至
    17頁、31頁至33頁、186頁至204頁）、及被上訴人甲○○等
    4人所提出不動產買賣契約書、抵押權設定契約書、支票、
    解除買賣契約之存證信函及被上訴人甲○○等4人對被上訴
    人戊○○聲請調解狀所載之情形相符（見原審卷一第83頁至
    79頁）。
(三)上訴人雖一再主張，系爭土地買賣契約書約定付款方式，第
    1、2、3期款以現金支付，惟被上訴人於伊對分配表聲明異
    議及提起分配表異議之訴後，卻稱並未支付現金而係以84年
    舊有債務抵償，前後矛盾云云，且觀諸卷附交款備忘錄（原
    審卷一第85頁），載明現金乙次付清等字樣，上訴人此一主
    張似非全然無據。惟經本院傳訊證人即系爭買賣之代書陳柏
    宏，就系爭買賣情形到庭證稱：「 (法官問：提示原審卷一
    83頁至87頁之買賣契約書你簽訂？哪些人在何處簽訂？簽約
    情形如何？交款情形如何？) 是我簽訂的，是在我代書事務
    所，林口鄉○○村○○○路○段17號。當時戊○○及他唸
    清大之兒子在場，買方有四位在場，甲○○、張宗枝、己○
    ○、庚○○在場。契約時間約簽約日中午時候，我未幫他們
    談價錢，來時契約條件雙方已談妥。現場再進一步談條件，
    所以我未參與協商。共付參次付款第一次他們有一些借貸本
    票，第一次簽約未拿到錢，當天8月11日未付錢，是以雙方
    以前之債務關係抵債，第一次230萬元以舊債抵償，所以這
    次未付錢，第二次、第三次未付錢。8月11日同一天一次寫
    三次付款日期，分別為87年8月11日、9月10日、10月11日三
    次金額為230萬、200萬、250萬。因為是舊債務分別到期所
    以同一天寫這三次以舊債抵償方式付款。上面雖記載現金一
    次付清，事實上並未支付現金。當天交款備忘錄只寫上開一
    、二、三期支付款情形，但是因為第二次戊○○要求一定要
    拿到錢才願意辦理抵押權設定，因此在11月11日再度到我代
    書事務所，開甲○○之支票支付第二期款222萬元，當天只
    有寫第四期款之情形，並同時辦理抵押權之設定，黃戊○○
    有交付印鑑證明、權狀及身分證，並在抵押權設定契約書上
    用印。11月20日是設定辦妥後，雙方再約時間11月20日再到
    我代書事務所來。這次也開甲○○之支票222萬元支付。辦
    理產權移轉之第五次付款。當天也交付產權移轉資料，戊○
    ○領新之印鑑證明及交款，後來尾款未交付因為已經系爭不
    動產已被查封也無法辦理過戶。雙方為此事情，黃戊○○因
    為經營生意不好作，先生有一些債務，才要賣地，後來未來
    找我。權狀及印鑑證明他項權利證明全交給買方甲○○或張
    宗枝其中一人，至於何時人已忘記，他們有再溝通，我代書
    部分已無法繼續辦理，所以亦未再來找我。」、「 (法官問
    ：當初以舊債抵償，交款備忘錄為何不照實寫而要寫成現金
    一次付清？)當事人債權債務關係我不清楚。亦無開立支票
    ，因此雙方要求我寫現金一次付清。」、「 (法官問：有無
    看到雙方舊債務之文件？)因為借貸我未參與，因此我未看
    過這些舊債務文件，但是當場我有看到雙方在會算，會算時
    間大約有二、三十分鐘左右。」、「 (法官問：系爭不動產
    被查封後事後有無聽到甲○○向戊○○請求違約金之事情？
    )因為他沒再找我，我不清楚。」、「 (法官問：甲○○等
    四人是否曾向戊○○之親戚買過土地，情形如何？) 有的。
    也是我幫他們辦的買賣契約，簽約、設定、過戶我一手辦的
    ，這個沒有違約情形。」、「 (法官問：簽約當時有無看到
    雙方交付舊債務文件？)當時我有看到買方拿到本票或借據
    等之類之文件，但是因為與我無關，我未仔細去看。」、「
    (法官問：你是否能確定本票、借據之用途？)沒辦法，因雙
    方之間關係與我無關，我未仔細參與。」等語 (見本院卷第
    115、116頁)，兩造對於證人之上開證詞，亦均未爭執，自
    堪信該證人之證詞為真實，被上訴人甲○○等4人主張系爭
    買賣價金之支付方式為一部以舊債抵充，一部支付支票等情
    為可採。
(四)上訴人雖又主張：甲○○等4人交付之支票由第三人黃文鴻
    兌領，未見戊○○背書，可見戊○○並未受領系爭土地買賣
    價金，即無違約賠償金之可言云云，惟被上訴人戊○○在原
    審陳稱：伊夫黃信雄曾向被上訴人甲○○等4人借用6,800,0
    00元，由伊背書，嗣伊夫妻無力清償，乃將上開土地作價出
    售予被上訴人甲○○等4人抵債，被上訴人甲○○等4人所簽
    交之支票5張，均係存入黃文鴻之銀行帳戶內兌領無訛等語
    ，經查被上訴人甲○○等4人因系爭買賣契約所交付之上開5
    張支票、面額共計4,440, 000元，除其中一張由被上訴人戊
    ○○直接至櫃台提示兌領外，其餘4張確均係由被上訴人戊
    ○○存入其子黃文鴻之銀行帳戶內提示兌領，亦經原審向上
    開支票付款人台中商業銀行林口分行及國泰世華商業銀行新
    莊分行函查屬實，亦有上開銀行之覆函可稽（見原審卷一第
    135頁至136頁、149頁至157頁），核與被上訴人戊○○上開
    陳述相符，自堪信被上訴人確已受領該部分之買賣價金。上
    訴人此部份之主張自無可採。
(五)綜上，被上訴人甲○○等4人與戊○○之系爭買賣價金係一
    部以舊債抵充，一部支付支票，而該部分支票亦確已兌現，
    足見被上訴人甲○○等4人與被上訴人戊○○間就上開507地
    號土地所有權應有部分之買賣應屬真實。被上訴人戊○○既
    不能依約辦理上開土地過戶，從而被上訴人甲○○等4人本
    於渠等與被上訴人戊○○間於87年8月11日就戊○○所有上
    開149地號土地所為之買賣契約第8條所約定違約賠償金，即
    出賣人違約不履行契約時，所生加倍退還價金請求權，請求
    戊○○給付已付價金11,240,000元之2倍即22,48 0,000元，
    並依督促程序，聲請台灣台北地方法院核發上開支付命令，
    並經核發系爭支付命令復已確定，於法並無不合。此外，上
    訴人復未能舉證證明被上訴人甲○○等4人，與被上訴人曾
    黃碧霞間就系爭債權不存在，自應認上訴人之主張無可採信
    。
六、被上訴人甲○○等4人，與被上訴人曾黃碧霞間就系爭債權
    既確係存在，則原執行法院依該確定之系爭支付命令所載被
    上訴人甲○○等4人對被上訴人戊○○之債權，依被上訴人
    間所設定上開本金最高限額內列入第一順位優先債權分配，
    應屬有據。
七、從而，上訴人依據強制執行法第41條前段之規定，提起本件
    分配表異議之訴，先位聲明；(一)在本院追加確認被上訴人甲
    ○○等四人與被上訴人戊○○間就系爭支付命令所載債權不
    存在。(二)原執行法院93年度執字第4119號強制執行事件之分
    配表，對被上訴人甲○○等4人所分配12,991,580元之債權
    額，應減為0元，上訴人原分配之金額4,963,407元，應增為
    12,036,178元；並在更審前本院追加備位聲明：(一)確認被上
    訴人甲○○等4人與被上訴人戊○○間就系爭支付命令所載
    債權不存在。(二)被上訴人甲○○等4人在原執行法院93年度
    執字第4119號強制執行事件所受償13,171,420元之債權額，
    應減為178,840元，其餘12,991,580元應返還被上訴人戊○
    ○，由上訴人代位受領，均屬不應准許。原審所為上訴人敗
    訴之判決，核無違誤。上訴論旨仍執前詞指摘原判決不當，
    求予廢棄改判，為無理由。
八、兩造其餘主張及舉證，核與本院判決結果無涉，自無庸一一
    審酌，併此敘明。
參、據上論結，本件上訴及追加之訴均為無理由，依民事訴訟法
    第449條第1項、第78條、第463條、第385條第1項前段，判
    決如主文。
中　　華　　民　　國　　96　　年　　12　　月　　25　　日
                    民事第五庭
                        審判長法  官  魏麗娟
                              法  官  陳博享
                              法  官  梁宏哲
正本係照原本作成。
如不服本判決，應於收受送達後20日內向本院提出上訴書狀，其
未表明上訴理由者，應於提出上訴後20日內向本院補提理由書狀
（均須按他造當事人之人數附繕本）上訴時應提出委任律師或具
有律師資格之人之委任狀；委任有律師資格者，另應附具律師資
格證書及釋明委任人與受任人有民事訴訟法第466條之1第1項但
書或第2項（詳附註）所定關係之釋明文書影本。
中　　華　　民　　國　　96　　年　　12　　月　　26　　日
　　　　　　　　　　　　　　　書記官  鄭麗兒
附註：
民事訴訟法第466條之1（第1項、第2項）：
對於第二審判決上訴，上訴人應委任律師為訴訟代理人。但上訴
人或其他法定代理人具有律師資格者，不在此限。
上訴人之配偶、三親等內之血親、二親等內之姻親，或上訴人為
法人、中央或地方機關時，其所屬專任人員具有律師資格並經法
院認為適當者，亦得為第三審訴訟代理人。
